臺灣高等法院高雄分院刑事判決　　　　95年度上訴字第2117號
上　訴　人　臺灣高雄地方法院檢察署檢察官
被　　　告　甲○○
　　　　　　　　　　現另案於臺灣臺南監獄執行
上列上訴人因被告違反毒品危害防制條例案件，不服臺灣高雄地
方法院95年度訴字第3311號中華民國95年10月20日第一審判決（
起訴案號：臺灣高雄地方法院檢察署95年度毒偵字第6546號），
提起上訴，本院判決如下：
    主  文
原判決撤銷，發回臺灣高雄地方法院。
    理  由
一、公訴意旨略以：被告甲○○前於民國92年間因施用毒品案件
    ，經高雄地方法院以92年度毒聲字第7482號裁定送勒戒處所
    觀察、勒戒後，認有繼續施用毒品之傾向，以93年度毒聲字
    第582 號裁定令入戒治處所施以強制戒治，並經裁定停止戒
    治後，於94年3 月17日戒治期間期滿視為執行完畢；詎其仍
    不知悔改，明知海洛因、甲基安非他命分別經公告為毒品危
    害防制條例第2 條第2 項所列管之第一、二級毒品，不得非
    法持有、施用，竟基於施用第一級毒品海洛因及第二級毒品
    甲基安非他命之犯意，於前揭強制戒治執行完畢釋放後5 年
    內，即於95年7 月18日上午8 時起回溯24小時內之某時許，
    在高雄縣路竹鄉○○路86巷48號住處內，施用海洛因及甲基
    安非他命1 次，因認被告所為涉犯毒品危害防制條例第10條
    第1 項、第2 項之施用第一、二級毒品罪嫌。
二、（一）按被告行為後，刑法第56條連續犯之規定，業於94年
    1月7日修正公布刪除，並於95年7月1日施行，則被告於新法
    修正施行前之犯行，應依新法第2條第1項規定，比較新、舊
    法結果，仍應適用較有利於被告之行為時法律即舊法論以連
    續犯，至被告於新法施行後之犯行，因修正後之刑法已刪除
    連續犯之規定，自應適用新法分別予以論罪，然後再與前開
    於新法施行前所犯之連續犯行，全部併合處罰（最高法院95
    年第8次刑事庭會議決議參照）。
    （二）且按刑法連續關係的形成結構，本質上即為各自都得
    以獨立的犯罪，亦即是數罪的性質，更精準的說，是數個原
    本都應獨立評價的行為，所形成的行為事實，各行為事實本
    應各自獨立評價，惟因其所具備的一致性條件，不論是主觀
    的一致性犯意，或是客觀上反覆實現的行為一致性，故而作
    適用政策上之思考，而以單一評價的模式來處理。今廢除刑
    法第56條連續犯之規定，在法制的意義上，係將單一評價的
    關係加以關閉，回歸到數罪的處理結構，「評價對象」之「
    數個可獨立數次地充足犯罪構成要件的複數行為」，並不會
    因法律變更而質變地轉化成為集合犯概念的單一行為。亦即
    法律規範評價機制之變更，廢除法律規範前，連續犯之「數
    個可獨立數次地充足犯罪構成要件的複數行為」本質並不因
    法律規範變更而質變，更明確而言，廢除法律規範前之行為
    事實，本即可獨立數次地充足犯罪構成要件之複數行為，在
    廢除法律規範後，仍然是可獨立數次地充足犯罪構成要件之
    複數行為，不會因法律變更（連續規定廢除，單一行為評價
    機制關閉）而跟著質變為單一行為，故連續犯廢除後，連續
    犯之「法律規範基礎」已不存在，複數行為即應回歸數罪併
    罰之法律評價機制。
    （三）再者，刑法上之集合犯係指立法者在系爭構成要件所
    描述、預設之該當行為，本身就具有職業性、營業性或收集
    性之不斷反覆實施的特性，所以，反覆實施行為被總括地當
    成或擬制成為一個構成要件行為。惟就「施用毒品」之施用
    行為而言，施用毒品之犯罪，其形成結構應與其他犯罪都一
    樣，其基於成癮性之誘導，在一次行為後，常會有第二次、
    第三次，乃至無數次，其施用行為的判斷，應當是一次施用
    即該當成立一次行為，其每次施用毒品行為，應屬分別獨立
    存在，此與竊盜、詐欺、搶奪‧‧‧等犯罪應皆相同，立法
    者於制定刑罰法律之初，並未認知該種行為類型之「反覆性
    」或「成癮性」，亦無意藉由法律中客觀構成要件之行為要
    素，涵括上開具有反覆實施特性之數個犯罪行為，亦即，施
    用毒品犯罪，或有可能為零星偶一之施用，或有可能常常施
    用，就「施用」毒品毒品之行為本身之法條文義而言，本來
    即未將「反覆性」或「成癮性」之概念加諸於「施用」之文
    字內涵內。質言之，純粹就法條作中立性而不預設立場之審
    認，毒品「施用行為」之概念並未有所謂「反覆實施」之特
    徵在內，既然沒有「反覆實施」之特徵在內，即不得用法條
    文義以外之「個案行為人有反覆施用之事實」件為解釋法條
    規定之依據。
三、經查：
（一）被告曾國楨於刑法修正施行前，分別於95年2 月18日至95
      年4 月9 日、95年6 月22日，因施用第一、二級毒品之犯
      行，施用第一級毒品部分經臺灣高雄地方法院檢察署檢察
      官提起公訴，於95年4 月28日繫屬於原審法院，現以95年
      度訴字第1402號案件審理中；施用第二級毒品部分，則由
      臺灣高雄地方法院檢察署檢察官聲請簡易判決處刑，於95
      年9 月7 日繫屬於原審法院，業經原審法院高雄簡易庭於
      95年9 月25日，以95年度簡字第5583號判處有期徒刑5 月
      ，並已於95年10月30日確定等情，有臺灣高等法院被告前
      案紀錄表1 份、起訴書2 份、簡易判決處刑書1 份在卷可
      參。
（二）本件被告曾國楨於新法施行後之95年7 月18日上午8 時許
      起回溯24小時內之某時，在其高雄縣路竹鄉○○村○○路
      86巷48號住處房間內，以將第一級毒品海洛因放入注射針
      筒內，再加水稀釋後，注射至手臂血管之方式，施用第一
      級毒品海洛因1 次，及施用第二級毒品甲基安非他命一次
      之犯罪事實，因修正後之刑法已刪除連續犯之規定，參之
      前揭說明，法律單一評價機制關閉，可獨立數次地充足犯
      罪構成要件之複數行為，自應回歸數罪併罰之法律評價機
      制予以論罪科刑。不得與其在刑法第56條修正前所犯之施
      用毒品事實，成立連續或集合犯之關係。
四、原判決未予詳酌，遽以本件檢察官起訴的犯罪事實，與前開
    已繫屬法院尚未判決、確定判決（施用第二級毒品部分，原
    審為本件判決時尚未確定）案件之犯罪事實，具有集合犯之
    實質上一罪，依審判不可分原則，該案判決之效力，應及於
    全部犯罪事實，而不經言詞辯論，逕為諭知不受理之判決，
    尚有未洽。公訴人上訴意旨，執此指摘原判決不當，為有理
    由，自應由本院將原判決撤銷，發回原審法院另為適當之判
    決，並不經言詞辯論為之。
五、本件既經本院撤銷原判決發回原審法院，臺灣高雄地方法院
    檢署檢察官向本院併案部分（95年度偵字第8230號、7830號
    ）自屬無從併案，應卷退檢察官另行處理。
據上論斷，應依刑事訴訟法第369 條第1 項但書、第372 條，判
決如主文。
本案經檢察官張其主到庭執行職務。
中　　華　　民　　國　　96　　年　　1 　　月　　29　　日
                  刑事第一庭    審判長法官　郭雅美
                                      法官　張意聰
                                      法官　莊崑山
以上正本證明與原本無異。
施用第二級毒品部分不得上訴。
如不服本判決關於施用第一級毒品部分，應於收受本判決後10日
內向本院提出上訴書狀，其未敘述上訴理由者，並得於提起上訴
後10日內向本院補提理由書狀（均須按他造當事人之人數附繕本
）「切勿逕送上級法院」。
中　　華　　民　　國　　96　　年　　1 　　月　　29　　日
                                    書記官  邱麗莉
